---
title: "Estudo de Simulação — Comparação Espacial vs. Não-Espacial"
author: "Vinicius Fonseca"
output:
  pdf_document:
    toc: true
    number_sections: true
    latex_engine: pdflatex
    keep_tex: true
    extra_dependencies: ["float", "graphicx", "booktabs", "longtable", "caption"]
  html_document:
    toc: true
    toc_float: true
    number_sections: true
    df_print: paged
---

```{r setup, include=FALSE}
knitr::opts_chunk$set(
  echo      = FALSE,
  warning   = FALSE,
  message   = FALSE,
  fig.align = "center",
  out.width = "85%"
)

library(dplyr)
library(readr)
library(knitr)
library(kableExtra)
library(purrr)
library(stringr)
library(tibble)
library(janitor)

root_dir <- "C:/Users/vlara/OneDrive/Estatistica UFMG/Mestrado/Pesquisa/Simulacao/main"
knitr::opts_knit$set(root.dir = root_dir)
```

# Introdução

Este relatório compara o modelo **espacial** (com efeito ICAR) e o modelo **não-espacial**
em diferentes cenários de geração de dados.
Os dados foram gerados **sem** efeito espacial verdadeiro, de modo que o estudo avalia a
penalidade — em termos de critérios de informação e qualidade inferencial — de incluir
desnecessariamente o componente ICAR, e vice-versa.

São avaliados:

- Qualidade inferencial de $\beta$, $\gamma$ e $\tau_s$ (apenas no modelo espacial)
- Critérios de informação WAIC e LPML para seleção de modelo
- Trajetórias estimadas de $\lambda_{i,t}$ e $\theta_{i,t}$
- Diagnósticos MCMC via traceplots

Os cenários cruzam esquemas de geração ($w = 0{,}7$ e $w \sim \text{Unif}(0{,}7;\,0{,}99)$)
com dimensões de dados ($T \in \{25, 100\}$, $A \in \{75, 510\}$).

```{r index-dirs}
# Diretórios de resultado — um por cenário de geração
base_dirs <- c(
  "resultados_spatial_vs_nonspatial_w_0_7_T_25_A_75",
  "resultados_spatial_vs_nonspatial_w_0_7_T_100_A_75",
  "resultados_spatial_vs_nonspatial_w_0_7_T_25_A_510",
  "resultados_spatial_vs_nonspatial_w_0_7_T_100_A_510",
  "resultados_spatial_vs_nonspatial_w_unif_T_25_A_75",
  "resultados_spatial_vs_nonspatial_w_unif_T_100_A_75",
  "resultados_spatial_vs_nonspatial_w_unif_T_25_A_510",
  "resultados_spatial_vs_nonspatial_w_unif_T_100_A_510"
)

# Metadados de cada cenário
extrair_info <- function(path) {
  list(
    w_gen = ifelse(str_detect(path, "unif"), "Uniforme", "0.7"),
    T_gen = ifelse(str_detect(path, "T_100"), 100L, 25L),
    A_gen = ifelse(str_detect(path, "A_510"), 510L, 75L)
  )
}

# Modelos esperados dentro de cada diretório
MODEL_TYPES <- c("spatial", "non_spatial")

# Tabela mestra: uma linha por (cenário × modelo)
resultados <- map_dfr(base_dirs, function(dir) {
  info <- extrair_info(dir)
  map_dfr(MODEL_TYPES, function(m) {
    pasta <- file.path(dir, m)
    if (!dir.exists(pasta)) return(NULL)
    tibble(
      pasta     = pasta,
      modelo    = m,
      w_gen     = info$w_gen,
      T_gen     = info$T_gen,
      A_gen     = info$A_gen,
      cenario   = dir
    )
  })
})
```

```{r helpers}
safe_read <- function(path) {
  if (!file.exists(path)) return(NULL)
  tryCatch(
    read_csv(path, show_col_types = FALSE) |>
      clean_names() |>
      mutate(across(where(is.character), trimws)),
    error = function(e) NULL
  )
}

fmt_tbl <- function(df, caption, col_names = NULL) {
  kbl_obj <- kable(
    df,
    digits    = 4,
    booktabs  = TRUE,
    caption   = caption,
    col.names = col_names %||% colnames(df),
    linesep   = ""
  )
  kable_styling(
    kbl_obj,
    latex_options = c("striped", "hold_position", "scale_down"),
    font_size = 9
  )
}

`%||%` <- function(a, b) if (!is.null(a)) a else b

label_modelo <- function(m) ifelse(m == "spatial", "Espacial", "Não-Espacial")

titulo_cenario <- function(nome) {
  w <- ifelse(str_detect(nome, "unif"), "Uniforme", "0.7")
  T <- str_extract(nome, "T_\\d+") |> str_remove("T_")
  A <- str_extract(nome, "A_\\d+") |> str_remove("A_")
  paste0("w = ", w, ";  T = ", T, ";  A = ", A)
}
```

---

# Critérios de Informação — WAIC e LPML

A comparação de WAIC e LPML entre os modelos espacial e não-espacial é o principal
instrumento de seleção de modelos neste estudo.
WAIC menor (ou LPML maior) indica melhor ajuste preditivo.

```{r tab-criteria, results='asis'}
tabela_criterios <- map_dfr(seq_len(nrow(resultados)), function(i) {
  dados <- safe_read(file.path(resultados$pasta[i], "criteria.csv"))
  if (is.null(dados)) return(NULL)
  tibble(
    Cenário  = titulo_cenario(resultados$cenario[i]),
    Modelo   = label_modelo(resultados$modelo[i]),
    `w (geração)` = resultados$w_gen[i],
    T        = resultados$T_gen[i],
    A        = resultados$A_gen[i],
    WAIC     = dados$waic,
    LPML     = dados$lpml
  )
})

if (nrow(tabela_criterios) > 0) {
  tabela_criterios |>
    arrange(`w (geração)`, T, A, Modelo) |>
    select(-Cenário) |>
    fmt_tbl(caption = "Critérios de informação WAIC e LPML: espacial vs. não-espacial") |>
    collapse_rows(columns = 1:3, valign = "top")
}
```

---

# Resultados Inferenciais — Parâmetros Estáticos

## Coeficientes de Regressão $\beta$

```{r tab-beta, results='asis'}
tabela_betas <- map_dfr(seq_len(nrow(resultados)), function(i) {
  dados <- safe_read(file.path(resultados$pasta[i], "beta_metrics.csv"))
  if (is.null(dados)) return(NULL)
  dados |>
    mutate(
      parametro = parameter,
      modelo    = label_modelo(resultados$modelo[i]),
      w_gen     = resultados$w_gen[i],
      T_gen     = resultados$T_gen[i],
      A_gen     = resultados$A_gen[i]
    ) |>
    select(parametro, modelo, w_gen, T_gen, A_gen, bias, mse, ess, coverage, rhat)
})

if (nrow(tabela_betas) > 0) {
  tabela_betas |>
    mutate(
      parametro = factor(
        parametro,
        levels = paste0("beta[", sort(unique(
          as.numeric(str_extract(parametro, "\\d+"))
        )), "]")
      )
    ) |>
    arrange(parametro, w_gen, T_gen, A_gen, modelo) |>
    rename(
      `Parâmetro` = parametro, Modelo = modelo,
      `w (geração)` = w_gen, T = T_gen, A = A_gen,
      Bias = bias, MSE = mse, ESS = ess,
      Cobertura = coverage, `R-hat` = rhat
    ) |>
    fmt_tbl(caption = "Desempenho inferencial dos coeficientes $\\beta$") |>
    collapse_rows(columns = 1:4, valign = "top")
}
```

## Parâmetros de Cluster $\gamma$

```{r tab-gamma, results='asis'}
tabela_gammas <- map_dfr(seq_len(nrow(resultados)), function(i) {
  dados <- safe_read(file.path(resultados$pasta[i], "gamma_metrics.csv"))
  if (is.null(dados)) return(NULL)
  dados |>
    mutate(
      parametro = parameter,
      modelo    = label_modelo(resultados$modelo[i]),
      w_gen     = resultados$w_gen[i],
      T_gen     = resultados$T_gen[i],
      A_gen     = resultados$A_gen[i]
    ) |>
    select(parametro, modelo, w_gen, T_gen, A_gen, bias, mse, ess, coverage, rhat)
})

if (nrow(tabela_gammas) > 0) {
  tabela_gammas |>
    mutate(
      parametro = factor(
        parametro,
        levels = paste0("gamma[", sort(unique(
          as.numeric(str_extract(parametro, "\\d+"))
        )), "]")
      )
    ) |>
    arrange(parametro, w_gen, T_gen, A_gen, modelo) |>
    rename(
      `Parâmetro` = parametro, Modelo = modelo,
      `w (geração)` = w_gen, T = T_gen, A = A_gen,
      Bias = bias, MSE = mse, ESS = ess,
      Cobertura = coverage, `R-hat` = rhat
    ) |>
    fmt_tbl(caption = "Desempenho inferencial dos parâmetros de cluster $\\gamma$") |>
    collapse_rows(columns = 1:4, valign = "top")
} else {
  cat("\\textit{Nenhum arquivo gamma\\_metrics.csv encontrado.}\n")
}
```

## Precisão Espacial $\tau_s$ (apenas modelo espacial)

```{r tab-tau, results='asis'}
tabela_tau <- map_dfr(seq_len(nrow(resultados)), function(i) {
  if (resultados$modelo[i] != "spatial") return(NULL)
  dados <- safe_read(file.path(resultados$pasta[i], "tau_metrics.csv"))
  if (is.null(dados)) return(NULL)
  dados |>
    mutate(
      w_gen = resultados$w_gen[i],
      T_gen = resultados$T_gen[i],
      A_gen = resultados$A_gen[i]
    ) |>
    select(w_gen, T_gen, A_gen, bias, mse, ess, coverage, rhat)
})

if (nrow(tabela_tau) > 0) {
  tabela_tau |>
    arrange(w_gen, T_gen, A_gen) |>
    rename(
      `w (geração)` = w_gen, T = T_gen, A = A_gen,
      Bias = bias, MSE = mse, ESS = ess,
      Cobertura = coverage, `R-hat` = rhat
    ) |>
    fmt_tbl(caption = "Desempenho inferencial de $\\tau_s$ — modelo espacial") |>
    collapse_rows(columns = 1:2, valign = "top")
} else {
  cat("\\textit{Nenhum arquivo tau\\_metrics.csv encontrado.}\n")
}
```

---

# Painéis Comparativos — Trajetórias de $\lambda$ e $\theta$

Os gráficos a seguir mostram as trajetórias posteriores de $\lambda_{i,t}$ e $\theta_{i,t}$
para os dois modelos (linha colorida = média posterior; faixa = HPD 95\%;
linha preta tracejada = valor verdadeiro).

```{r plots-lambda-theta, results='asis'}
for (dir in base_dirs) {
  cat("\n\n## Cenário:", titulo_cenario(dir), "\n\n")

  img_lambda <- normalizePath(
    file.path(root_dir, dir, "lambda_comparativo.png"),
    winslash = "/", mustWork = FALSE
  )
  img_theta <- normalizePath(
    file.path(root_dir, dir, "theta_comparativo.png"),
    winslash = "/", mustWork = FALSE
  )

  if (file.exists(img_lambda) && file.exists(img_theta)) {
    cat("\\begin{figure}[H]\n\\centering\n")
    cat("\\begin{minipage}{0.48\\textwidth}\n\\centering\n")
    cat("\\includegraphics[width=\\linewidth]{", img_lambda, "}\n", sep = "")
    cat("\\caption*{Trajetórias de $\\lambda_{i,t}$}\n")
    cat("\\end{minipage}\n\\hfill\n")
    cat("\\begin{minipage}{0.48\\textwidth}\n\\centering\n")
    cat("\\includegraphics[width=\\linewidth]{", img_theta, "}\n", sep = "")
    cat("\\caption*{Trajetórias de $\\theta_{i,t}$}\n")
    cat("\\end{minipage}\n\\end{figure}\n\n")
  } else {
    cat("\\textit{Imagens comparativas não encontradas para este cenário.}\n\n")
  }
}
```

---

# Efeito Espacial Estimado $s_i$ (modelo espacial)

Para cada cenário, o gráfico `s_posterior.png` exibe a média posterior e o intervalo HPD 95\%
do efeito espacial $s_i$ por região.
Como os dados foram gerados **sem** efeito espacial verdadeiro, espera-se que os intervalos
incluam zero na grande maioria das regiões.

```{r plots-s, results='asis'}
for (dir in base_dirs) {
  img_s <- normalizePath(
    file.path(root_dir, dir, "spatial", "s_posterior.png"),
    winslash = "/", mustWork = FALSE
  )

  if (file.exists(img_s)) {
    cat("\n\n### Cenário:", titulo_cenario(dir), "\n\n")
    cat("\\begin{figure}[H]\n\\centering\n")
    cat("\\includegraphics[width=0.75\\linewidth]{", img_s, "}\n", sep = "")
    cat("\\caption*{Efeito espacial $s_i$: média posterior e HPD 95\\%}\n")
    cat("\\end{figure}\n\n")
  }
}
```

---

# Diagnósticos MCMC — Traceplots por Cenário

```{r traceplots, results='asis'}
for (dir in base_dirs) {
  cat("\n\n## Cenário:", titulo_cenario(dir), "\n\n")

  imgs   <- character(0)
  labels <- character(0)

  for (m in MODEL_TYPES) {
    img <- normalizePath(
      file.path(root_dir, dir, m, "traceplots.png"),
      winslash = "/", mustWork = FALSE
    )
    if (file.exists(img)) {
      imgs   <- c(imgs, img)
      labels <- c(labels, label_modelo(m))
    }
  }

  if (length(imgs) == 0) {
    cat("\\textit{Traceplots não encontrados para este cenário.}\n\n")
    next
  }

  # Exibe em par (espacial | não-espacial)
  cat("\\begin{figure}[H]\n\\centering\n")

  cat("\\begin{minipage}{0.48\\textwidth}\n\\centering\n")
  cat("\\includegraphics[width=\\linewidth]{", imgs[1], "}\n", sep = "")
  cat("\\caption*{", labels[1], "}\n", sep = "")
  cat("\\end{minipage}\n")

  if (length(imgs) >= 2) {
    cat("\\hfill\n")
    cat("\\begin{minipage}{0.48\\textwidth}\n\\centering\n")
    cat("\\includegraphics[width=\\linewidth]{", imgs[2], "}\n", sep = "")
    cat("\\caption*{", labels[2], "}\n", sep = "")
    cat("\\end{minipage}\n")
  }

  cat("\\end{figure}\n\n")
}
```

---

# Resumo Comparativo Consolidado

```{r tab-resumo, results='asis'}
tabela_resumo <- map_dfr(base_dirs, function(dir) {
  dados <- safe_read(file.path(dir, "resumo_comparativo.csv"))
  if (is.null(dados)) return(NULL)
  info <- extrair_info(dir)
  dados |>
    mutate(
      Modelo        = label_modelo(model),
      `w (geração)` = info$w_gen,
      T             = info$T_gen,
      A             = info$A_gen
    ) |>
    select(`w (geração)`, T, A, Modelo,
           any_of(c("waic", "lpml", "mse_beta", "mse_gamma",
                    "coverage_beta", "coverage_gamma",
                    "ess_beta_min", "ess_gamma_min",
                    "ess_global_min", "rhat_max")))
})

if (nrow(tabela_resumo) > 0) {
  tabela_resumo |>
    arrange(`w (geração)`, T, A, Modelo) |>
    rename_with(~ str_replace_all(.x, "_", " ") |> str_to_title(),
                .cols = -c(`w (geração)`, T, A, Modelo)) |>
    fmt_tbl(caption = "Resumo comparativo consolidado por cenário e modelo") |>
    collapse_rows(columns = 1:3, valign = "top")
} else {
  cat("\\textit{Arquivo resumo\\_comparativo.csv não encontrado em nenhum diretório.}\n")
}
```

---

# Conclusão

Este estudo examina o custo e o benefício de incluir um componente espacial ICAR quando os
dados foram gerados sem efeito espacial verdadeiro.
Os resultados permitem avaliar:

- Se o WAIC/LPML penaliza adequadamente o modelo espacial desnecessário.
- Se a cobertura e o viés dos parâmetros $\beta$ e $\gamma$ se deterioram com a inclusão
  espúria de $s_i$.
- Se o efeito espacial estimado $s_i$ é corretamente concentrado em torno de zero.
- O comportamento do MCMC (ESS, $\hat{R}$, traceplots) em ambos os modelos.
